---
title: "R Notebook"
output: html_notebook
---
# Trabajo Practico  

Primero cargamos las librerias necesarias: 

```{r}
library(quantreg);
library(readxl); # para leer archivos xml, pero vamos a usar el paquete eph
#library(eph);
library(dplyr);
library(tidyr)
library(ggplot2)
```

### 1.a. 

Hacemos las restricciones, y calculamos la variable anios_educacion en funcion de CH14 (ultimo anio de aprobacion), luego lo mismo para experiencia potencial y su cuadrado. 

Hacemos una limpieza: como quitar los valores de anios_educacion por encima de 100, ya que son valores que provienen de educacion especial o Ns/Nr 

```{r}
#base2024 <- get_microdata(year = 2024) # para leer usando el paquete eph 
base2024 <- read_excel('EPH_usu_1er_Trim_2024_xlsx/usu_individual_T124.xlsx')

base2024 <- base2024[base2024$P21>0 &      ## asalariados
                       base2024$CH03 == 01 & ## jefes de hogar
                       base2024$CH04 == 1 &  ## varones
                       25 <= base2024$CH06 & ## edades
                       base2024$CH06 <= 65,]
#1.a
anios_prev <- c(0, 0, 6, 6, 9, 12, 12, 18)
anios_post <- c(0, 6, 9, 12, 12, 15, 18, 22)

base2 <- base2024 %>%
  mutate(
    # Asignar el número de años en base al nivel de educación y condición de finalización
    anios_educacion = ifelse(CH13 == 1,
                      anios_post[CH12 + 1],  # +1 para ajustar al índice en R
                      anios_prev[CH12 + 1] + as.numeric(CH14)),
    
    # Calcular la experiencia potencial y su cuadrado
    exp_pot = CH06 - anios_educacion - 6,
    exp_pot_2 = exp_pot^2
  )

base2 <- base2[complete.cases(base2[, c("exp_pot")]), ] # nos quitamos los na's.
base2 <- base2[! (base2$anios_educacion > 100),]
```

```{r}
hist(log(base2$P21),main = "Histograma lwage",xlab = "log(P21)")
```

```{r}
plot(base2$anios_educacion, log(base2$P21),xlab= "Años de educación",ylab = "log(Ingresos)")
```

### Realizamos el modelo lineal 

AGLOMERADO -> ubicacion 
CH07 -> estado civil 
CH06 -> edad 

```{r}
reg1 <- lm(log(P21) ~ anios_educacion + exp_pot + exp_pot_2 + as.factor(AGLOMERADO) + as.factor(CH07) + as.factor(CH06), data=base2)
summreq1 <- summary(reg1)
print(summreq1)
plot(reg1)
```

### Intervalo de confianza de beta1 anios_ed 

```{r}
confint(reg1)[2,] 
```

```{r}
coef_df <- data.frame(estimate = coef(reg1)["anios_educacion"], confint_lower = confint(reg1)["anios_educacion", 1], confint_upper = confint(reg1)["anios_educacion", 2])

ggplot(coef_df, aes(x = "anios_educacion", y = estimate)) +
  geom_point() +
  geom_errorbar(aes(ymin = confint_lower, ymax = confint_upper), width = 0.2) +
  labs(title = "Intervalo de confianza de Años de educación", y = "Coeficiente (Años de educación)")

```

### 1.b.

El primer cambio respecto al modelo previamente evaluado es que al tener la variable CH06 (edad) codificada con dummys, hace que la matriz de disenio no pueda invertise para luego hacer la regresion por cuantiles, por lo tanto opte por quitar esta variable y obtuve estos resultados:

```{r}
regq1 <- rq(log(P21) ~ anios_educacion + exp_pot + exp_pot_2 + as.factor(AGLOMERADO) + as.factor(CH07),data=base2,tau = 1:9/10,ci = FALSE)
summregq1 <- summary(regq1,se="ker")
plot(summregq1,parm=2,main ="Coeficientes: Años de educación",xlab ="tau's",ylab = "coef ") # con param =2 le decimos que queremos el grafico de valores e intervalos de confianza de años de educacion. 
```

Para cuantiles bajos (τ cercanos a 0.1), el coeficiente de años_ed es más alto, lo que indica que el efecto marginal de la educación es mayor entre las personas con ingresos más bajos. En otras palabras, para este grupo, cada año adicional de educación tiene un impacto más fuerte en el aumento de los ingresos. Esto tiene sentido dado que estos individuos, al tener ingresos relativamente bajos, podrían beneficiarse más de la educación en términos de movilidad económica.

A medida que τ se aproxima a 0.5 (mediana de la distribución), el coeficiente de años_ed disminuye, lo que sugiere que, en la mediana de los ingresos, el impacto de la educación es menos pronunciado. Es decir, el efecto marginal de la educación se atenúa en este grupo, lo cual podría indicar que otros factores además de la educación juegan un rol más importante en la determinación de los ingresos.

Finalmente, para los cuantiles altos (τ cercanos a 0.9), el coeficiente de años_ed vuelve a aumentar, lo que sugiere que, para aquellos con ingresos más altos, la educación sigue siendo un factor determinante. Esto podría reflejar que en los niveles más altos de la distribución de ingresos, los años de educación siguen siendo cruciales para alcanzar los ingresos más elevados, probablemente debido a la acumulación de capital humano especializado o credenciales educativas superiores.

Yendo a la pregunta del 1.b
Para los individuos en los cuantiles bajos, un año adicional de educación tiene un impacto significativo en el aumento de los ingresos, lo que sugiere que la educación es una vía importante para mejorar su situación económica. Esto puede deberse a que un año más de formación amplía sus oportunidades laborales y su potencial de ingresos de manera considerable.
De manera similar, para los individuos en los cuantiles altos de la distribución (τ cercanos a 0.9), la educación sigue siendo un factor determinante para acceder a los ingresos más elevados. En este grupo, la educación, posiblemente en forma de títulos avanzados o especialización, tiene un impacto considerable en aumentar aún más sus ya altos ingresos.

La comparacion grafica que veo es que al usar el modelo de regresion lineal estamos calculando la media de la log de los ingresos y estamos sesgados sobre la interpretacion del coeficiente, y como en este modelo no presenta dicho sesgo, podemos dar mas interpretabilidad del mismo.


